臺灣新北地方法院板橋簡易庭民事判決
110年度板簡字第59號
原      告  陳原啟  

被      告  吳金龍  
法定代理人  吳淑英  
訴訟代理人  吳淑惠  
上列當事人間請求給付票款事件，本院於民國111年1月21日言詞
辯論終結，判決如下：
    主      文
原告之訴駁回。
訴訟費用由原告負擔。
    事實及理由
一、原告主張：原告執有被告所簽發如附表所示之支票2紙（下
    合稱系爭支票），詎系爭支票到期後，經原告分別於民國92
    年3月17日、同年月31日提示未獲付款，嗣被告於109年10月
    13日簽立債務商議和解同意書(下稱系爭同意書)承認向原告
    借款新臺幣（下同）290,000元並與原告達成和解，亦委託
    原告向被告之其他債務人索討債務，並簽立債務委任契約書
    (下稱系爭委任書)，被告復於110年1月5日清償5,000元，足
    見被告已承認系爭票據債務，而生時效中斷之效力。為此，
    爰依票據之法律關係，提起本件訴訟等語。並聲明：被告應
    給付原告290,000元，及自92年3月31日起至清償日止，按週
    年利率6%計算之利息。
二、被告則以：
  ㈠被告於92年、93年間因遭詐賭而簽發系爭支票，用以支付積
    欠訴外人大頭仔之賭債，原告於109年10月13日出具空白之
    系爭委任書與系爭同意書讓被告填寫姓名及個人基本資料，
    然被告當時獨自在家並患有思覺失調症，另併發焦慮及躁鬱
    症狀，對外界事物無認知能力，已達不能為意思表示或受意
    思表示之程度，顯無簽署任何文件之意思能力。另被告自83
    年2月21日在臺大醫院就診時即有精神分裂症，並於臺北市
    立聯合醫院松德院區精神科就診，經診斷患有思覺失調症、
    混合焦慮及憂鬱情緒之適應障礙症，且有聽幻覺、妄想、思
    考障礙造成焦慮及憂鬱症狀，被告於109年10月13日簽立系
    爭委任書及系爭同意書時，顯然欠缺意思能力，被告得依民
    法第88條規定撤銷錯誤之意思表示。
  ㈡原告於92年間，年僅26、27歲，依被告一般交友情形，被告
    不可能認識原告，況被告因精神狀況不穩定，無穩定工作收
    入，兩造既未相識，原告何以借款與被告。又系爭同意書之
    債權人欄位為空白，被告究竟係與何人和解不明，系爭同意
    書並未成立，當屬無效。另系爭委任書僅有單方簽名，受委
    任人為何人亦未記載，顯然為無效。再者，被告已於110年6
    月30日經本院以110年度監宣字第235號裁定宣告為受監護宣
    告之人，依鑑定報告，亦可見被告於109年10月13日簽立系
    爭同意書之債務承認不生法律上之效力。
  ㈢依票據法第22條第1項及民法第125條規定，縱被告於109年10
    月13日有承認系爭借款，惟時效完成屬事實狀態，已完成之
    事實狀態斷不會因事後之承認而改變民法第133條規定之時
    效中斷，又系爭同意書與系爭委任書均屬無效，不生承認債
    務之效力，系爭支票已罹於時效，原告不得持之請求被告給
    付票款等語，資為抗辯。並聲明：⒈原告之訴及假執行之聲
    請均駁回。⒉如受不利判決，願供擔保請准宣告免為假執行
    。
三、法院之判斷：
  ㈠原告主張其持有以「吳金龍」名義簽發之系爭支票，惟經屆
    期提示而不獲付款，嗣被告於109年10月13日簽立系爭同意
    書及系爭委任書等事實，業據提出系爭支票暨退票理由單、
    系爭同意書及系爭委任書在卷為證，且為被告所不爭執，是
    依本院調查證據之結果，堪信原告前揭主張為真正。
  ㈡按票據上之權利，對匯票承兌人及本票發票人，自到期日起
    算；見票即付之本票，自發票日起算；3年間不行使，因時
    效而消滅。對支票發票人自發票日起算，1年間不行使，因
    時效而消滅，票據法第22條第1項定有明文。又時效完成後
    ，債務人得拒絕給付，民法第144條第1項亦有明定。原告主
    張其執有以「吳金龍」名義簽發之系爭支票，而對被告取得
    系爭支票之票款債權，系爭支票之發票日分別為92年3月17
    日、92年3月30日，是系爭支票之票款請求權消滅時效應自9
    2年3月17日、92年3月30日起算1年，並分別於93年3月16日
    、93年3月29日期滿而罹於時效，然本件原告遲至109年11月
    26日始向本院聲請支付命令，請求被告給付系爭支票票款，
    此有民事支付命令聲請狀所蓋本院收狀戳存卷可參，依票據
    法第22條第1項規定，系爭支票之票款請求權應已罹於時效
    。
  ㈢又按消滅時效，因左列事由而中斷：一、請求。二、承認。
    三、起訴。左列事項，與起訴有同一效力：一、依督促程序
    ，聲請發支付命令。二、聲請調解或提付仲裁。三、申報和
    解債權或破產債權。四、告知訴訟。五、開始執行行為或聲
    請強制執行；時效中斷者，自中斷之事由終止時，重行起算
    ，民法第129條、第137條第1項分別定有明文。另按消滅時
    效因承認而中斷，為民法第129條第1項第2款所明定。所謂
    承認，乃債務人向請求權人表示認識其請求權存在之觀念通
    知，僅因債務人之一方行為而成立，無須得他方之同意。至
    於承認之方式法無明文，其以書面或言詞，以明示或默示，
    均無不可。故如債務人之一部清償、緩期清償或支付利息等
    ，均可視為對於全部債務之承認（最高法院101年度台上字
    第1307號民事判決意旨參照）。至於時效完成後所為之承認
    ，則係時效完成利益之拋棄，恢復時效完成前之狀態，應以
    債務人明知時效完成之事實為其要件（最高法院96年度台上
    字第179號民事判決意旨可參）。另按無行為能力人之意思
    表示，無效；雖非無行為能力人，而其意思表示，係在無意
    識或精神錯亂中所為者亦同，民法第75條亦有明文。
  ⒈原告雖主張被告於109年10月13日簽立系爭同意書及系爭委任
    書，復於110年1月5日清償5,000元承認系爭支票債務而生時
    效中斷之效力，然觀之系爭同意書之內容略以：「僅代表(
    債務人)：吳金龍全權與債權人：(空白)商議後願按照法院
    裁決給付債權人所有年息金額之債務以貳拾玖萬元整，雙方
    達成和解。並同意以每一個月30號攤還伍仟元整不等之約定
    還款金額，直至商議和解後之債務款項還完為止。(如有違
    約或無法如時攤還，立約人願意承擔債務人所有百分之壹百
    的債務責任。並且債務商議和解書約立即失效)！！立約人
    必須立即全數歸還債權人所有債務貳拾玖萬元整不得異議(
    恐口無憑特立此債務商議和解同意書約為證，以確保債權人
    之法律先訴權益)」，除未記載債權人為何人，亦未載明和
    解之標的為何，且被告於109年10月13日簽立系爭同意書時
    ，就系爭支票債務亦無何「法院裁決」存在，實難認被告所
    簽立之系爭同意書有承認系爭支票債務之意思，另稽之被告
    簽立之系爭委任書之內容，實為被告委任乙方處理催收債權
    共計719,000元，亦未記載承認系爭票據債務等文字，原告
    執此主張被告承認系爭支票債務並生時效中斷之效力，難認
    可採。
  ⒉又被告前經台北仁濟醫院附設新莊仁濟醫院於110年5月5日審
    驗其心神狀況，認定被告患有思覺失調症，對於複雜事務處
    理能力不足，財務管理以及社交風險判斷能力均不成熟，容
    易受他人操況，目前意思能力及辨識能力已有缺損，因此在
    財務管理及法律事務上，建議由家人加以監護保障其權益，
    並經本院於110年6月30日以110年度監宣字第235號裁定宣告
    被告為受監護宣告之人等情，此有該份民事裁定在卷可考，
    另參以本院依被告聲請囑託臺北市立聯合醫院對被告進行精
    神鑑定，鑑定結果略以：「吳員(即被告)罹患『思覺失調症』
    已近30年，疾病已呈現慢性化而難以回復病前狀態。吳員於
    101年住院期間，智力測驗結果已呈現較平常人減低之情形
    ，109年間接受身心障礙鑑定，等級為輕度，顯示其社會心
    理功能與認知表現，已較平常人之一般程度減低。而吳員亦
    已近30年未有工作，缺乏相當之社會經驗及知識。本事件(
    簽發同意書為109年10月13日)發生後，吳員於110年6月30日
    獲裁定為受監護宣告人，足見其對於財產等相關民事行為之
    意思能力，確實已顯著低於一般人。誠然，距事件發生後約
    8個月之監護宣告，未必得以往前論斷吳員於109年10月13日
    精神狀況及意思能力。然而，吳員所罹患之慢性精神病(即
    思覺失調症)，係一持續慢性化之嚴重精神疾病；而吳員於1
    09年至110年期間規則接受門診治療，就其門診紀錄所載，
    雖無明顯疾病惡化，亦無明顯疾病改善之情形，可謂此期間
    內，吳員之精神狀態多處於持平、慢性化固著之狀態，因此
    足可推論其財產處理及相關能力，應長期處於顯著低於平常
    人之狀態。復就鑑定所見，吳員對於當日為何簽署該同意書
    ，以及紙本票據所連帶之意義，無法陳述自身意見，感受外
    在壓力亦不知求助或詢問他人，以獲得適當之協助或支持，
    其表現與前述疾病慢性化之表現一致；再就其為身心障礙者
    而言，難稱此一行為係基於其利益、意願、偏好，而未受不
    當影響之自由意思表示。因此，鑑定人認為，吳員知悉附件
    所示之債務商議和解同意書約表彰其承認債務並同意按期清
    償債務之意思，顯有不足」等語，此有該院110年12月23日
    北市醫松字第1103079226號函檢送之精神鑑定報告書附卷可
    佐，足徵被告於109年10月13日簽立系爭同意書、系爭委任
    書及於110年1月5日清償5,000元時，係處於意識認知功能有
    障礙而欠缺意思能力之狀態，被告所為簽立系爭委任書、系
    爭同意書及清償5,000元之行為，應屬無效，自不得據此認
    被告有承認系爭支票債務之意。
  ⒊準此，原告所提證據不足證明被告有何明知時效已完成之事
    實仍為承認之情，此外，原告復未能提出其他時效中斷或時
    效應重新起算之事由，被告抗辯系爭支票債權請求權已因原
    告未於發票日1年內行使票據權利而罹於時效，洵屬可採。
四、綜上所述，原告依票據之法律關係，請求被告應給付原告29
    0,000元，及自92年3月31日起至清償日止，按週年利率6%計
    算之利息，為無理由，應予駁回。
五、本件事證已臻明確，兩造其餘之攻擊防禦方法及所提證據，
    於判決結果不生影響，爰不一一論列，併此敘明。
中　　華　　民　　國　　111 　年　　3 　　月　　4 　　日
                  臺灣新北地方法院板橋簡易庭
                            法  官  施函妤
以上為正本係照原本作成。
如不服本判決，應於送達後20日內，向本院提出上訴狀並表明上
訴理由，如於本判決宣示後送達前提起上訴者，應於判決送達後
20日內補提上訴理由書（須附繕本）。
中　　華　　民　　國　　111 　年　　3 　　月　　7 　　日
                            書記官  吳昌穆
附表：　　　　　　　　　　　　　
編號 支票號碼 發票人 付款人 票面金額(新臺幣) 發票日（民國） 提示日（民國） 1 HB0000000 吳金龍 華南商業銀行赤崁分行 90,000元 92年3月17日 92年3月17日 2 HB0000000 吳金龍 華南商業銀行赤崁分行 200,000元 92年3月30日 92年3月31日